臺灣臺南地方法院民事判決
111年度再易字第12號
再審原告    陳貞吟  
            陳威廷  
            陳光燦  
再審被告    邱紹欽  
上列當事人間債務人異議之訴事件，再審原告對於民國111年5月
18日本院110年度簡上字第186號確定判決提起再審之訴，本院判
決如下：
    主    　文
再審之訴駁回。
再審訴訟費用由再審原告負擔。 
    事實及理由
一、再審原告主張：
㈠、再審原告陳貞吟部分：
①、按民事訴訟法第496條第1項第1款及第13款規定，適用法規顯
    有錯誤者、當事人發現未經斟酌之證物或得使用該證物者，
    均得以再審之訴對於確定終局判決聲明不服。前審判決以辦
    理強制執行事件應行注意事項第16條之規定認為再審原告於
    起訴之際，持有債權已經因清償而消滅，否決再審原告「抵
    銷」之主張，顯然有適用法規錯誤之虞。
②、原確定判決亦有未經斟酌之證物或得使用該證物者，按再審
    原告與再審被告另案強制執行事件即鈞院109年度司執字第7
    0733號（意股)執行命令，雖再審被告有提存清償，惟鈞院1
    09年度司執字第100563號強制執行事件於民國109年12月21
    日核發支付轉給命令，業已將再審原告於109年度司執字第7
    0733號（意股)執行命令應收案款各新臺幣（下同）92,003
    元範圍内支付轉給再審被告，詳如鈞院109年12月21日支付
    轉給命令（再證一），準此，再審原告主張抵銷之理由仍存
    在，再審被告卻就此已獲清償部分未誠實陳述，而以已提存
    支付為由主張不得抵銷，顯然並未斟酌109年度司執字第100
    563號執行事件中之卷內證物或得使用該證物，應予再審。
③、固然，再審被告於109年9月11日具狀表示「…債務人…決定清
    償此債款…為期鈞院協助如何辦理…」，後續狀況，例如，再
    審被告實際將款項繳付執行法院的時間，都沒有以任何形式
    告知再審原告。再審原告卻收到執行法院於109年10月22日
    發出之執行命令，禁止再審原告收取109年度司執字第70733
    號執行案款，縱然加計送達再審原告之期日，仍然早於前審
    確定判決指出的再審被告付款期日，遑論再審原告根本未曾
    真正收到案款，其實也無從收取案款，故依時間先後順序及
    事實經過以觀，再審原告主張債權迄今仍存在，起訴之際仍
    持有有效債權，完全可為「抵銷」之主張。
④、聲明（見本院卷第15頁）：
⑴、原確定判決廢棄。
⑵、臺灣臺南地方法院109年度司執字第100563號強制執行程序應
    撤銷。
⑶、再審被告於前審之訴（上訴）駁回。
⑷、再審及前審訴訟費用均由再審被告負擔。　　　
㈡、再審原告陳威廷、陳光燦部分：
①、再審原告與再審被告間債務人異議之訴事件，經鈞院於111年
    5月18日以111年度簡上字第186號判決確定，認定再審原告
    第一審之訴駁回，再審原告提出之主張都未獲前審法官採認
    。但再審原告曾經提出之「抵銷」主張，因再審原告從未取
    得鈞院109年度司執字第70733號執行案款，故於前審一審起
    訴之時，應認債權仍存在，得主張抵銷。前審判決以辦理強
    制執行事件應行注意事項第16條之規定認為再審原告於起訴
    之際，持有債權已因清償而消滅云云，然再審被告於109年9
    月11日具狀表示「…債務人…決定清償此債款…為期鈞院協助
    如何辦理…」後，之後的狀況，例如，再審被告實際將款項
    繳付執行法院的時間，都沒有以任何形式告知再審原告。再
    審原告卻收到執行法院於109年10月22日發出執行命令，禁
    止再審原告收取109年度司執字第70733號執行案款，即使加
    計送達再審原告之期日，仍然早於前審判決指出的再審被告
    付款期日，遑論再審原告根本未曾真正收到案款，其實也無
    從收取案款。故再審原告之債權迄今應仍存在，可主張抵銷
    。　　
②、原審判決提出六點理由據以探求當事人真意之條件。但是，
    再審原告日前取得再審被告簽訂或親自書寫的文書，得以之
    推論再審被告之真意並非僅止於抵押債額之清償：
⑴、早在102年8月7日，再審被告和配偶劉淑滿已經與訴外人有龍
    建設開發股份有限公司（下稱有龍公司）簽訂成立「不動產
    買賣契約書」（再證一），再審被告將臺南市○區○○段000○0
    00○000○000地號土地和同市○區000○號建物的21％所有權持分
    出售給訴外人有龍公司。上述契約書第1條第2項：「…價金
    給付同時交付甲方（邱紹欽、劉淑滿）之第一順位抵押權塗
    銷登記乙方辦理塗銷登記同時須邀請同順位之他抵押權人李
    佳興 王振芬 張瑞源 陳文政 朱燕卿會同辦理第一順位塗銷
    登記或迨臺南地方法院102年度重字第146號之確認判決確定
    後 再辦塗銷登記…」，再審原告所獲轉知的後續狀況是有龍
    公司已經如數支付上述契約書約定的買賣價金，契約當事人
    早已完成所有權移轉登記。由此可見，再審被告與配偶劉淑
    滿即負有契約之義務，應該在102年間辦理抵押權塗銷登記
    ；換言之，再審被告早就在102年8月間有塗銷抵押權的意思
    表示及履行塗銷義務的條件（對價）。
⑵、再審被告受領系爭支票（票面金額250萬元，國泰世華商業銀
    行仁愛分行本行支票）之際，同時有臺灣高雄地方法院104
    年度訴字第32號民事事件正在審理，該案件是再審原告父親
    即訴外人陳建助與再審被告和再審被告配偶劉淑滿之間就10
    2年3月18日訴外人璽苑行銷有限公司簽發一紙支票有所爭執
    。該案件未經言詞辯論終結，再審被告和再審被告配偶在10
    5年4月6日就出具「民事聲請撤回訴訟狀」（再證二），聲
    明「…本案因當事人間已達成和解無繼續訴訟之必要，故具
    狀聲請撤回…」。再審原告父親接到撤回狀的時候，雖然不
    明所以，但是，想到該案件能夠以「原告撤回起訴」方式順
    利結束，便未多慮。今次再審原告因強制執行案件而與再審
    被告有訟爭發生，再審原告父親憶起104年度訴字第32號案
    件，重新翻找再審被告撤回訴訟書狀，以之與再審被告於10
    4年12月15日書立文字聲明交互比對，終於明瞭再審被告在1
    05年4月6日聲明撤回起訴之緣由。
⑶、根據再審被告簽立「不動產買賣契約書」及另案提出「民事
    聲請撤回訴訟狀」的既存事實，參以兩件文書的文字撰寫者
    都是再審被告，再審原告據此主張「再審被告之真意」即10
    4年12月15日文字是業已清償之債務範圍包括再審被告對再
    審原告之全部債權，當然涵括系爭訴訟費用債權。
③、聲明（見本院卷第41頁）：
⑴、原確定判決廢棄。
⑵、再審被告於前審之訴（上訴）駁回。
⑶、再審及前審訴訟費用均由再審被告負擔。
二、再審被告並未提出答辯書狀。
三、本院之判斷：
㈠、民事訴訟法第496 條第1 項第1 款部分：
⑴、按判決適用法規顯有錯誤者，得以再審之訴對於確定終局判
    決聲明不服，民事訴訟法第496 條第1 項第1 款定有明文；
    所謂適用法規顯有錯誤，係指確定判決所適用之法規顯然不
    合於法律規定，或與現尚有效之判例、解釋顯然違反者而言
    ，不包括認定事實錯誤、取捨證據失當、判決不備理由及在
    學說上諸說併存致發生法律上見解歧異等情形在內（最高法
    院57年台上字第1091號裁判、90年度台再字第27號判決意旨
    參照）。次按「執行名義成立後，如有消滅或妨礙債權人請
    求之事由發生，債務人得於強制執行程序終結前，向執行法
    院對債權人提起異議之訴。如以裁判為執行名義時，其為異
    議原因之事實發生在前訴訟言詞辯論終結後者，亦得主張之
    。」，強制執行法第14條第1 項定有明文。
⑵、本件原確定判決係審理本件再審原告就再審被告前執臺灣高
    等法院臺南分院100年度上更㈠字第7號請求分割共有物事件
    之確定判決為執行名義聲請強制執行之本院109 年度司執字
    第000000 號執行事件（下稱第000000 號執行事件）所提起
    之債務人異議之訴事件。而再審原告於該債務人異議之訴事
    件中已主張抵銷乙節，原確定判決調查認定：「查上訴人（
    即再審被告）固曾對被上訴人（即再審原告）負有系爭補償
    債務，然被上訴人曾於109年7月28日，執系爭判決為執行名
    義，就系爭補償債務聲請本院對上訴人之財產為強制執行，
    經本院以109年司執字第70733號強制執行事件（下稱第7073
    3號執行事件）受理，嗣上訴人為清償系爭補償債務，於109
    年10月27日繳付全數現款27萬6,010元予本院民事執行處。
    」，此經本院依職權調取上開第70733號執行事件卷宗核閱
    無訛；而觀諸辦理強制執行事件應行注意事項第16條第3項
    規定：「執行名義所命給付之利息或違約金，載明算至清償
    日者，應以拍賣或變賣之全部價金交付與法院之日或債務人
    將債權額現款提出於法院之日視為清償日。」，則再審被告
    前將現款27萬6,010元提出於法院時，即已發生清償之效力
    ，尚難認原確定判決有何違背法令之處。　　
㈡、民事訴訟法第496 條第1 項第13款部分：
⑴、按民事訴訟法第496 條第1 項第13款所謂當事人發見未經斟
    酌之證物或得使用該證物者，係指前訴訟程序事實審之言詞
    辯論終結前已存在之證物，因當事人不知有此，致未經斟酌
    現始知之者而言，該款所定得使用未經斟酌之證物，必須當
    事人在客觀上確不知該證物存在致未斟酌現始知之，或依當
    時情形有不能檢出該證物者始足當之，倘按其情狀依一般社
    會之通念，尚非不知該證物或不能檢出或命第三人提出者，
    均無該條款規定之適用。且當事人以發現得使用未經斟酌之
    證物為再審理由者，並應就其在前訴訟程序不能使用之事實
    ，依民事訴訟法第277 條前段規定負舉證責任（最高法院98
    年度台上字第1258號、100 年度台上字第1800號、102 年度
    台上字第660號判決參照）。　　
⑵、本件再審原告固謂發見原確定判決未經斟酌之證物即第10056
    3號執行事件之109年12月21日支付轉給命令云云，惟查，上
    開證物於原確定判決之言詞辯論終結前，業已存在於第7073
    3號執行事件及第100563號執行事件卷宗內，該執行卷宗已
    經原確定判決調卷審酌，且該命令係送達予再審原告三人無
    訛，亦非再審原告所不知者，故揆諸上開法條說明，自非屬
    民事訴訟法第496 條第1項第13款所謂發見未經斟酌之證物
    。是本件再審原告主張原確定判決（債務人異議之訴）有民
    事訴訟法第496 條第1 項第13款規定之再審事由，洵無可採
    。
⑶、次按對於簡易訴訟程序之第二審確定終局裁判，如就足影響
    於裁判之重要證物，漏未斟酌者，固得依民事訴訟法第436
    條之7 之規定，提起再審之訴，惟所謂「就足影響於判決之
    重要證物，漏未斟酌者」，係指當事人在前審程序已經存在
    並已為證據聲明之證據，前審並未認為不重要而忽略證據聲
    明未為調查，或已為調查而未就調查之結果予以判斷，且須
    足以影響裁判結果而言（最高法院41年度台上字408號判決
    意旨參照）。準此，再審原告所主張原確定判決漏未斟酌之
    證據為102年8月7日不動產買賣契約書及105年4月6日臺灣高
    雄地方法院104年度訴字第32號債務人異議之訴事件民事聲
    請撤回訴訟狀（見本院卷第45至51頁），然查，再審原告於
    原確定判決審理中並未為此證據方法之聲明或證據之提出，
    故其引此主張原確定判決存有重要證據漏未斟酌之違法云云
    ，亦屬無據。 
㈢、末按再審之訴顯無再審理由者，得不經言詞辯論，以判決駁
    回之，民事訴訟法第502 條第2 項定有明文。綜上，本件原
    確定判決顯無再審原告所指之違背法令、有未經斟酌之證物
    等情事，故再審原告以原確定判決有民事訴訟法第496 條第
    1項第1款、第13款規定之再審事由，提起本件再審之訴，顯
    無理由，爰不經言詞辯論，逕予判決駁回之。
四、依民事訴訟法第502 條第2 項、第505 條、第436 條之1 第
    3 項、第78條，判決如主文。
中　　華　　民　　國　　111 　年　　9 　　月　　30　　日
                  民事第五庭審判長法  官  葉淑儀
　　　　　　　　　　　　　　　　　法  官  盧亨龍 
　　　　　　　　　　　　　　　　　法  官  吳金芳
以上正本係照原本作成。　　　　　　　　　　　　　　　　　
本判決不得上訴。 　　
中　　華　　民　　國　　111 　年　　9 　　月　　30　　日
                                  書記官  李崇文